【裁判字號】    97,台上,4215
【裁判日期】    970904
【裁判案由】    偽造文書
【裁判全文】
最高法院刑事判決            九十七年度台上字第四二一五號
上  訴  人  甲○○
上列上訴人因偽造文書案件，不服台灣高等法院台中分院中華民
國九十七年三月二十六日第二審更審判決（九十六年度重上更(二)
字第一三四號，起訴案號：台灣台中地方法院檢察署八十八年度
偵字第六五七六號），提起上訴，本院判決如下：
    主  文
上訴駁回。
    理  由
按刑事訴訟法第三百七十七條規定，上訴於第三審法院，非以判
決違背法令為理由，不得為之。是提起第三審上訴，應以原判決
違背法令為理由，係屬法定要件。如果上訴理由書狀並未依據卷
內訴訟資料，具體指摘原判決不適用何種法則或如何適用不當，
或所指摘原判決違法情事，顯與法律規定得為第三審上訴理由之
違法情形，不相適合時，均應認其上訴為違背法律上之程式，予
以駁回。本件上訴人甲○○上訴意旨略稱：（一）原判決附表（
下稱附表者，均同）二編號３之日期，與原判決第三頁不符。原
判決有理由矛盾之違法。（二）上訴人因退休領有退休金新台幣
（下同）四百四十一萬二千一百五十一元，李恩惠向上訴人借三
百九十萬元，有上訴人從郵局領款三百九十萬元之資料及李恩惠
所開出之三百九十萬元本票足參，並非無據。原判決對此並未調
查，亦未說明理由，有理由不備之違法。（三）原判決漏未調查
李奉超賣屋所取得購屋人價金支票，已由李恩惠交支票給上訴人
供兌現作為還款使用之證據。因李恩惠將台中市○○路房屋出售
後，所得款項，係由李恩惠將三張面額共計三百九十九萬元支票
交給上訴人，用以清償積欠上訴人之本金及以九萬元作為利息，
足證李恩惠確曾向上訴人借退休金及以售屋款還給上訴人，並由
上訴人存入其第七商業銀行（下稱七銀）水湳分行帳戶之事實。
嗣後，縱然上訴人將其在七銀水湳分行帳戶內的款項，改以李恩
惠之父李奉超名義存入七銀水湳分行內，但本質上，該款項仍屬
上訴人所有。原審漏未調查，又無交代理由，有理由不備之違背
法令。且縱然李奉超現已死亡，無從傳訊，仍應參酌其他證據，
且應在審判期日查明該部分證據，否則即屬違背法令。（四）對
上訴人恐其他股友向其借款，故透過李恩惠向李奉超借帳戶使用
，原判決並未說明不足採取之理由：因上訴人將其在七銀水湳分
行帳戶內的存款領出三百萬元，改存入李奉超名義在七銀水湳分
行新開設帳戶的定期存款三百萬元，必然經過李奉超之同意，否
則該款既本在上訴人七銀水湳分行帳戶內，屬上訴人的存款，倘
若當時未經李奉超同意，則衡之經驗法則，上訴人顯無必要改存
在李奉超的帳戶。再者，因李奉超帳戶的三百萬元定期存款，本
係上訴人的款項而借用李奉超名義存款，故李奉超存款簿、定期
存款單據、李奉超存款印章，自新設帳戶後都由上訴人繼續持有
中，益證該款本屬上訴人所有，所以李恩惠在生前並無爭執。況
李恩惠對上訴人保管擁有該存款單等等，亦視為理所當然，故從
無異議。且因其他股友，透過證券商營業員，獲知上訴人戶頭內
有錢，即經常向上訴人借款，上訴人不勝其擾，始經李恩惠建議
借李奉超帳戶辦理定期存款，使其他股友不易獲知上訴人有存款
。且上訴人借用李奉超帳戶辦理定存，利息所得名義上屬李奉超
，上訴人亦可節稅。證人黃榮全並已多次證明李恩惠曾會同上訴
人到七銀水湳分行，並由李恩惠出具該李奉超同意在七銀水湳分
行開戶之委託書，用以申請開戶等情，堪認李奉超授權，才由李
恩惠出具委託書而由七銀水湳分行准予開設李奉超帳戶使用。且
查，李恩惠、上訴人在以李奉超名義開戶當時，並未預計將來會
發生本案糾紛，則不可能故意製造委託書用以供日後訴訟使用，
足以認定李奉超實有授權在七銀水湳分行開設李奉超新戶之事實
。又查，女兒持委託書申請開設父親新戶使用，並非經常會發生
的事，而因李恩惠與上訴人當時有前往七銀水湳分行向黃榮全洽
詢，因黃榮全有予解說，其後並有受理開戶，故黃榮全因印象深
刻而在偵查及第一審作證明確，則其證言自足以充分採信。原審
對於上訴人是否透過李恩惠向李奉超借用帳戶使用，並無說明，
有理由不備之違背法令。（五）由法院向台中榮民總醫院函調李
恩惠病歷資料，顯示李恩惠生病期間，意識清醒，故李奉超告訴
所指述上訴人利用李恩惠生病期間意識昏迷不清時而偷領款云云
，乃憑空虛構，並非事實。又由台中榮民總醫院病歷資料顯示，
李恩惠生病住院期間，一直有人在旁照顧，查該人即係上訴人，
足見上訴人與李恩惠不僅同居，且情同夫妻，上訴人愛惜照顧李
恩惠不遺餘力，豈有利用李恩惠生病而侵害盜領存款之理？原審
對此，並無說明交代，有理由不備之違法。（六）原判決對上訴
人回存五十萬元購買李奉超名義之定期存單，漏未交代說明對上
訴人有利部分。由李恩惠於八十八年一月十三日不幸死亡後，上
訴人猶於六天以後之「八十八年一月十九日」回存五十萬元進入
李奉超在七銀水湳分行帳戶內，足見該李奉超帳戶存款確為上訴
人所擁有，若是李奉超所有而遭上訴人盜領，上訴人焉有存回五
十萬元之理？可見該款確屬上訴人所有，洵然無疑。對此有利證
據，原判決未說明不採之理由，自有理由不備之違背法令。（七
）原判決對上訴人若欲盜領，何必先質押定期存單，其後再予解
約之理由，未予交代。因李奉超名義之本件定期存單，係由上訴
人帳戶內款項轉入李奉超帳戶，再購買定期存單，該定期存單屬
上訴人所有，故上訴人並不需要一次領款，反觀，倘若該款不是
屬上訴人所有，則上訴人豈有自八十七年十二月十五日起至八十
八年一月二十一日止，共長達一個月又六天之時間，經九次程序
，迂迴曲折先質押定期存單其後再辦理解約領款之理？況依上所
述，上訴人於八十八年一月十九日既回存五十萬元用以購買李奉
超名義之存單號碼為0000-00000000-0 號、到期日八十九年九月
十九日之定期存單之理（按此定期存單權利人仍為上訴人）？由
此益證李奉超帳戶之款項及李奉超名義之定期存單，真正權利人
為上訴人。原判決對此漏未交代其理由，自有理由不備之違背法
令。（八）原審並未查明上訴人自己有資金，亦未查明李奉超既
已有開帳戶，為何李恩惠要將支票交上訴人？李奉超賣了房子總
價四百五十萬元，訂金五十萬元中，給房屋仲介二十萬元，李奉
超自己拿去三十萬元。八十七年三月六日收頭期款五十萬元支票
，李恩惠拿給上訴人，上訴人存入七銀水湳分行000000000000-0
帳戶，八十七年三月十七日收尾款支票二張四十九萬元及三百萬
元，這兩張支票李恩惠再拿給上訴人，上訴人也存七銀水湳分行
000000000000-0的帳戶，可見這三張支票都是李恩惠要還上訴人
的錢，否則哪會那麼巧，頭款尾款都存在伊的帳戶，而且收頭款
到尾款之間也有十一天之久，如果這五十萬元頭款也是李奉超的
，為何他不來取走。雖然這些錢是李奉超售屋的，但前提原因是
李奉超答應上訴人賣屋還款的，原審不查為什麼這些支票都存在
上訴人的帳戶？李恩惠在七銀水湳分行也有帳戶，如是李奉超委
託她存的，為何不存在她自己的帳戶，原審對於為何要把錢存入
上訴人的帳戶不查，又李奉超最近才死亡，原判決認已無從查證
，乃偏袒告訴人，令人不服。原判決有刑事訴訟法第三百七十九
條第十款、第十四款之違背法令。（九）八十八年一月七日上訴
人質借二十萬元，轉入李奉超的帳戶，是因為李奉超向上訴人借
二十萬元做牙齒用，這些錢他陸續用金融卡提領，那有人會盜取
伊的定存單質借後，再存入伊的帳戶讓伊花用的道理，在法院偵
訊時，李奉超謊說是叫李恩惠去質借的，惟查李恩惠於八十八年
一月十三日死亡，該日伊已病重，哪有辦法質借。李恩惠住榮總
期間都是上訴人照顧，無暇注意股票，才被套牢，需要資金週轉
，並非刻意利用她重病期間借款。如為盜領，上訴人必定一次領
出，哪會分數次提領，在李恩惠死後更有回存五十萬元之理。上
訴人退休後，因為每天都和李恩惠一起去七銀證券做股票，李恩
惠也常向伊借錢，因此才沒用李恩惠名義辦定存。當時上訴人與
李奉超感情情同父子，因此才用李奉超名義辦定存，因為他一個
人住高雄，其生活費用均由上訴人供應，原判決對上訴人若欲盜
領，為何先質押？為何部分回存？未加說明，有刑事訴訟法第三
百七十九條第十款、第十四款之違背法令。（十）上訴人未說清
楚，尚非犯罪之證據，法官問什麼上訴人就回答什麼，不會多加
解釋，上訴人沒機會說明是李恩惠還上訴人的錢，怎能怪上訴人
先後供述不一。上訴人與李恩惠是同居關係，她向上訴人借錢只
在本票上蓋章未簽名，還錢時將本票還她，因同居在她遺物裡發
現本票，並非原判決所說「本票原存放在李恩惠保管箱內」，其
實從辦理定存起，定存單就是放在上訴人這裡，原判決有刑事訴
訟法第三百七十八條之違背法令。（十一）原審對於銀行實務有
無強制規定委託書應交給銀行之規定，未予查明。有關委託書為
何未交付予七銀水湳分行收執，當時辦理定存之行員黃榮全對過
李奉超及李恩惠之身分證後就交還給上訴人，黃榮全證實是同一
張委託書，此有黃榮全作證筆錄可稽，該委託書為真實。原審對
此不查，有調查未盡、理由不備之違法。（十二）原審對三百萬
元，屬何人權利，未予查明。李奉超之存摺在：八十八年一月十
八日為金額六十二萬九千二百七十二元；一月二十一日金額為一
千零五十四萬七千三百九十一元；這四張取款憑條是李奉超通知
上訴人去辦理支付質借之利息，可見李奉超根本就明白這三百萬
元定存是上訴人的。原判決對此不查，違背法令。（十三）李奉
超所說的謊言，疑點重重，原審不查，實有不公。李奉超對於定
存多少錢，前後說法不一，李奉超售屋之三張支票共三百九十九
萬元，為何會存入上訴人之帳戶？為何他所爭議的是三百萬元定
存不提九十九萬元？且其住高雄，要辦定存為何不在高雄辦？八
十八年一月七日上訴人質借之二十萬元（均為李奉超用金融卡提
領），李奉超明知卻在偵查中說謊說是李恩惠給她的。李奉超既
然認定他要靠這三百萬元及利息做養老生活費，應該非常看重這
筆錢，為何在李恩惠去大陸換腎及在榮總醫院住院二次病危期間
，不去向李恩惠拿回定存單，要等到李恩惠死後，死無對證時爭
執這筆錢，實不合常理。以上疑點原審未調查及說明，有調查職
責未盡、理由不備之違法云云。
惟查原判決依憑上訴人對其有於如附表一所示之時、地，以告訴
人李奉超之名義向七銀水湳分行貸得如附表一所示之款項，並轉
帳部分款項至其七銀水湳分行帳號000000000000-0號之帳戶內，
並領取花用，及以李奉超名義辦理存單號碼為：0000-00000000-
0 號、到期日八十九年九月十九日、金額為五十萬元之定期存款
，後再以解約轉帳方式，取得全部定期存款之解約款，並於八十
八年一月二十九日，自李奉超之帳戶內提領現金十五萬元等情之
供詞、證人黃榮全之部分證言、以及李奉超及告訴代理人李華興
、李姚銳明之指訴、卷附之七銀水湳分行帳號000000000000-0號
帳戶存摺二本、支票影本二件（其中一張：票據號碼 BE0000000
號、發票人第七商業銀行、發票日八十七年三月十三日、面額三
百萬元、付款人台灣銀行台中分行之台支支票，係案外人黃禮容
所購買；另一張：票據號碼 0000000號、發票人台中市第六信用
合作社、發票日八十七年三月十三日、面額四十九萬元、付款人
合作金庫台中支庫之合支支票，則係案外人陳楊銀花所購買；而
該案外人黃禮容、陳楊銀花即係李奉超售屋之買受人）、台中市
第六信用合作社八十九年四月十日（八九）中六信總字第０三一
九九號函含所附開戶明細表、存款明細表一件、第七商業銀行八
十九年四月二十日七水湳字第二二六七號函含所附往來明細表一
件、土地房屋買賣契約書一本、土地登記申請書影本一份、土地
建築改良物買賣所有權移轉契約書（公契）影本三份、李恩惠與
李奉超先後於八十八年一月十三日、九十六年十一月十四日死亡
之戶政個人基本資料查詢結果、行政院國軍退除役官兵輔導委員
會台中榮民總醫院病歷表及死亡診斷證明書影本、定期存單影本
、定期性存款申請書、取款憑條影本、第七商業銀行轉帳收入傳
票影本、第七商業銀行放款繳款憑條等影本、內政部警政署刑事
警察局（下稱刑事警察局）八十九年十一月二十二日刑鑑字第18
3627號、九十二年十月十四日刑鑑字第0920192615號鑑驗通知書
（卷附之委託書上載有：「本人甲○○有一筆金額參佰萬元整，
在七銀水湳分行開戶，以定期存款寄存在李奉超名下，現在因李
奉超本人身體欠妥，未能前來辦理委由李恩惠作為見證人」等語
，因李恩惠業已死亡，且該委託書並未交付第七商業銀行留存，
則該委託書是否確由李恩惠所出具，已無從查證，經原審上訴審
及更一審將上開委託書上李恩惠之簽名，與李恩惠在第七商業銀
行之印鑑卡、世華聯合銀行西台中分行印鑑卡、泛亞商業銀行台
中分行印鑑卡、台灣中區管理局水湳郵局印鑑卡、第七商業銀行
保管箱使用約定書上所親簽「李恩惠」署押，二次送刑事警察局
鑑定結果，認定其筆跡並不相符）等證據，資以認定上訴人有原
判決事實欄所記載之犯罪事實，因而撤銷第一審不當之判決，依
刑法修正前連續犯、牽連犯之規定，從一重改判論處上訴人連續
行使偽造私文書，足以生損害於他人罪刑（處有期徒刑壹年肆月
，並依九十六年罪犯減刑條例第二條第一項第三款規定，減其刑
期二分之一為有期徒刑捌月），已詳述其依憑之證據及認定之理
由。對於上訴人否認有本件偽造文書及詐領存款之犯行，辯稱：
上開辦理定期存款三百萬元，係李奉超之女兒，即其同居人李恩
惠向伊借款後還款之錢，該款項係屬伊所有，並非李奉超所有云
云；及其分別於偵查中辯稱：「是我的退休金（按指定存的三百
萬元），因有些人做股票，要向我借，我認為不好，才拿一半之
款存定存，她（按指李恩惠）打電話問她父親（即李奉超），用
他名義存，……因我不用我名義存，才想用她父親名義存」、「
當初我做股票，有拿一部分之款辦定存，因怕別人知道全借，才
與他們女兒商量，要以他女兒的父親名義辦定存（見偵查卷第十
、二十四頁，按上訴人於此時就該三百萬元之來源，供稱係由其
退休金中所提出，並未提及有他人借款而還款情事）」；第一審
訊問時先辯稱：「（八十七年三月十六日帳戶內有三百四十九萬
元是什麼錢？是別人還我的錢」、後謂：「八十七年三月十六日
入帳的三百四十九萬元是朋友還我的錢」「八十七年三月十六日
所存入之上開二張支票面額合計三百四十九萬元，係李恩惠所交
付，則係還款三百萬元，另四十九萬元係利息」、繼稱：「李恩
惠共向伊借款三百九十萬元，前已還款五十萬元，連同其後所還
之上開二紙支票三百四十九萬元，李恩惠共返還三百九十九萬元
，其中三百九十萬元係本金，另九萬元係利息」（見第一審卷第
二七、一一０、一五八頁）云云；經綜合調查證據之結果，認俱
非可採，已依據卷內資料，逐一予以指駁及說明其證據取捨及判
斷之理由。又扣案之發票人為李恩惠、面額為三百九十萬元之本
票一紙，其上並未有李恩惠之簽名，僅蓋用李恩惠之印章，則是
否確係李恩惠所簽發，已非無疑？且衡諸一般社會交易常情，以
交付本票借款，於借款人還款時，均會將本票還借款人。本件上
訴人所辯李恩惠向其借款三百九十萬元，並於八十七年三月份還
款如屬實在，則該本票應早交還李恩惠，上訴人如何有辦法提出
該本票正本之理？上訴人於第一審辯稱：該本票為李恩惠借款時
所簽發交付，本票上李恩惠之印章為印鑑章，並放置於李恩惠之
保管箱內云云，經原審更一審向七銀函查李恩惠保管箱開啟使用
紀錄，有七銀九十二年九月十日七健行字第九八六六號函附李恩
惠租用保管箱之進出資料附卷（見原審更(一)卷第五七、五九至六
四頁），然僅有開啟保管箱之客戶登記資料，並無保管箱內存放
物件之資料，尚不能證明上訴人所辯本票原存放李恩惠保管箱內
乙節為可信。是李恩惠縱有向上訴人借款，上開於八十七年三月
十六日交付之二張面額共計三百四十九萬元之支票，亦非用以償
還本票上之債務，應甚明確，是亦難據上開本票即認李恩惠所交
付之上開支票二張，係以供還款之用，在判決內說明。另證人黃
榮全於第一審雖證稱：其所見之委託書與卷附之委託書是同一份
云云（見第一審卷第一八九頁）。然與上開刑事警察局鑑定結果
，認定其筆跡並不相符，並參酌當時於辦理定期存款手續之時，
如確有證人黃榮全所見之上開卷附委託書，為何並未交付予七銀
水湳分行收執附卷，以為辦理定存之憑證，焉有可能再由上訴人
執有，並於本案提出為證之理？證人黃榮全上開所證，應係時間
久遠，記憶模糊所致，不足採為有利於上訴人之佐證，亦在判決
內加以指駁。至原審更一審向七銀水湳分行調取本件系爭三百萬
元定期存款相關之取款憑條等資料，該分行所檢送之資料中，雖
尚有李奉超名義之八十八年一月十八日期、金額六百二十九元；
同日期、金額二百七十二元；同年一月二十一日期、金額一萬一
千零五十四元；同日期、金額七千三百九十一元之取款憑條共計
四張（見原審更(一)卷第七七、七九、八二頁）。然觀諸上揭取款
憑條之帳戶取款印文，以肉眼判斷，核與其他取款憑條上之帳戶
取款印文相同，顯示係蓋用同一枚印章。又此部分取款均屬小額
款項，與上訴人於本案係以定存單質借或解約定期存款而詐領金
額，其金額在十餘萬以上整筆數目，再以轉帳方式將款項轉入其
在七銀水湳分行之存摺中之犯罪手法迥異，參以李奉超於偵查中
供稱：伊將三百萬元交與女兒李恩惠定存，伊退休要靠利息生活
等語（見偵查卷第十頁），此部分小金額之領取，可認係用以支
付李奉超定期生活需用，尚無積極證據可資認定係上訴人盜蓋李
奉超印章於取款憑條上，而偽造取款憑條，並持之向七銀水湳分
行不知情之職員行使，而詐領款項，在判決內敘明。再原審依辯
護人聲請，向七銀水湳分行函查上訴人證券活儲帳戶0000000000
00-0號自八十七年二月九日起至八十七年三月十九日止之六筆金
額支出，另自八十七年二月十日起至八十七年三月十七日止之七
筆金額收入往來明細，固據該分行九十六年十一月二十七日國世
水湳字第0960000102號函復結果（見原審更(二)卷第五九至六一頁
），惟此部分資金支出與收入，與系爭三百萬元為李奉超所有遭
上訴人詐領之事實無關連性，不能據為有利上訴人之認定。又辯
護人聲請原審將上開委託書上之「李恩惠」簽名及金融機構開戶
印鑑卡、保管箱約定書上之李恩惠親自簽名署押，再送請法務部
調查局鑑定云云，因本案已經刑事警察局二度鑑定，事證已臻明
確，認無再送請鑑定之必要，在判決內指明。從形式上觀察，原
判決並無理由不備、理由矛盾、適用法則不當及依法應於審判期
日調查之證據而未予調查之違背法令情形。查原判決附表二編號
３解約日期（八十八年二月三十二日）之記載，係八十八年一月
二十一日之誤，為判決書誤寫更正之問題，尚非適法之第三審上
訴理由。次按認事採證、證據之取捨及證據證明力之判斷，俱屬
事實審法院之職權，茍無違背證據法則，自不能指為違法。原判
決對於上訴人有本件犯行，已說明其依憑之證據及理由，對於上
訴人之辯解、證人黃榮全之部分供述，認不可採，亦在判決內詳
述其不予採納之理由，並無上訴意旨所指違背法令之情形。其餘
上訴意旨所指各節，或為單純事實之爭執；或不影響全部犯罪事
實之認定而可認於原判決之主旨有影響；或原審已加審酌或事證
已臻明確無再行調查鑑定必要，屬原審得本於職權裁量之事項，
均已於判決內詳述其認事、採證及證據取捨、判斷之理由，為其
職權之適法行使；上訴意旨徒憑己意任意指摘原判決違背法令，
核與法律規定得為第三審上訴理由之違法情形不相適合。應認其
上訴違背法律上之程式，予以駁回。又原判決認上訴人連續、牽
連所犯之詐欺取財罪（刑法第三百三十九條第一項）部分，屬不
得上訴第三審之案件，上訴人對此部分一併提起上訴，自非法之
所許，應併予駁回，合以指明。
據上論結，應依刑事訴訟法第三百九十五條前段，判決如主文。
中    華    民    國  九十七  年    九    月    四    日
                      最高法院刑事第二庭
                          審判長法官  莊  登  照
                                法官  黃  一  鑫
                                法官  許  錦  印
                                法官  張  春  福
                                法官  林  俊  益
      本件正本證明與原本無異
                                      書  記  官
中    華    民    國  九十七  年    九    月    十    日
                                                Ａ


司法院資訊處製作；財團法人民間司法改革基金會備份。
